---
title: "A8-Series de tiempo no estacionarias. Tendencia"
author: "Angel Corrales Sotelo A01562052, Yoceline Aralí Mata Ledezma A01562116"
date: "2022-11-17"
output: pdf_document
---


```{r setup, include=FALSE}
knitr::opts_chunk$set(echo = TRUE)
```

```{r}
ventas = c(4.8, 4.1, 6, 6.5, 5.8, 5.2, 6.8, 7.4, 6, 5.6, 7.5, 7.8, 6.3, 5.9, 8, 8.4)

```

## Realiza el gráfico de dispersión. Observa la tendencia y los ciclos.

```{r}
plot(ventas, col = "blue", type = "b", xlab="Trimestre")
```


## Realiza el análisis de tendencia y estacionalidad

```{r}
x = ts(ventas, frequency = 4, start(c(2016,1)))
plot.ts(x, col = "red", type="b", xlab = "Año", ylab= "Ventas")
```


### Descompón la serie en sus 3 componentes e interprétalos
```{r}
T = decompose(x, type = "m")
plot(T, col ="blue", xlab = "Año")
```

Se observa una tendencia así como algo de estacionalidad.

## Analiza el modelo lineal de la tendencia:

```{r}
T$seasonal
```

### Realiza la regresión lineal de la tendencia (ventas desestacionalizadas vs tiempo)
```{r}
ventas_desestacionalizadas = (T$x)/(T$seasonal)
x3 = 1:16
y3 = ventas_desestacionalizadas
N3 = lm(y3~x3)
N3
```
### Dibuja la recta junto con las ventas desestacionalizadas.
```{r}
plot(x3, y3, type = "l")
abline(N3, col = "red")
text(6, 7, " ventas = 5.1080 + 0.1474 trimestre")
```

#### Analiza la pertinencia del modelo lineal:

```{r}
f = function(x) {5.1080 + 0.1474*x}
# Los ídices estacionales son:
a1 = T$seasonal[1]
a2 =T$seasonal[2]
a3 = T$seasonal[3]
a4 = T$seasonal[4];
prediccionesEnMiles = c(f(1)*a1*1000,
f(2)*a2*1000,
f(3)*a3*1000,
f(4)*a4*1000,
f(5)*a1*1000,
f(6)*a2*1000,
f(7)*a3*1000,
f(8)*a4*1000,
f(9)*a1*1000,
f(10)*a2*1000,
f(11)*a3*1000,
f(12)*a4*1000,
f(13)*a1*1000,
f(14)*a2*1000,
f(15)*a3*1000,
f(16)*a4*1000)
predicciones = prediccionesEnMiles/1000
```

```{r}
summary(N3)
```

##### Significancia de B1

Ya que p es menor a 0.05, beta1 es significativo.

##### Variabilidad explicada por el modelo (c.d)

El coeficiente de determinación es de 0.9208 lo cual indica que hay una alta variabilidad explicada por el modelo.

##### Análisis de los residuos

* Normalidad
```{r}
residuals = N3$residuals
shapiro.test(residuals)
qqnorm(residuals)
qqline(residuals,col="blue")

hist(residuals,freq=FALSE)
lines(density(residuals),col="red")
curve(dnorm(x,mean=mean(residuals),sd=sd(residuals)), from=-20,to=20,add=TRUE, col="blue",lwd=2)
```
Al observar la qqplot se puede decir que los datos son normales ya que se ajustan casi idealmente a la línea. También al hacer la prueba de normalidad Shapiro-Wilk se obtiene que el valor p es mayor a 0.05, lo cual indica normalidad. 

* Media cero
```{r}
t.test(residuals)
```
Debido a que el valor p es mayor a 0.05, se puede concluir que la media es igual a 0.

* Homocedasticidad
```{r}
plot(N3$fitted.values,residuals)
abline(h=0, col="blue")
```

No se observa homocedasticidad lo cual podría indicar que hay dependencia entre los residuos.

## Calcula el CME y el EPAM (promedio de los errores porcentuales) de la predicción de la serie de tiempo.

```{r}
CME2=mean((ventas-predicciones)^2,na.rm="TRUE")
CME2

epam = mean(abs(ventas-predicciones) / ventas)
epam
```

## Dibuja el gráfico de los valores de las ventas y las predicciones vs el tiempo
```{r}
t = 1:16
plot(t,ventas, type = "b", col = "blue")
lines(t,predicciones, type="o")
```
## Concluye sobre el modelo
Ya que el modelo pasó casi todas las pruebas de residuos y además la predicción de ventas se ajusta casi idealmente a las ventas reales se concluye que el modelo es una buena herramienta para realizar el pronóstico de ventas en este caso.


## Realiza el pronóstico para el siguiente año.

```{r}
f(17)*a1*1000
f(18)*a2*1000
f(19)*a3*1000
f(20)*a4*1000
```


## Realiza el problema de "Un problemilla más" sobre las ventas trimestraless de libros de texto universitarios.


